【裁判字號】    90,判,1291
【裁判日期】    900725
【裁判案由】    有關國防事務
【裁判全文】
最  高  行  政  法  院  判  決                    九十年度判字第一二九一號
    原      告  甲○○
    被      告  雲林縣政府
    代  表  人  張榮味
右當事人間因有關國防事務事件，原告不服內政部中華民國八十八年十二月六日台八
八內訴字第八八○五六八七號再訴願決定，提起行政訴訟。本院判決如左：
    主  文
原告之訴駁回。
訴訟費用由原告負擔。
    事  實
緣原告係民國五十八年次役男，於七十七年七月間役男徵兵檢查體位為乙等，嗣其檢
具三軍總醫院附設民眾診療處開具之診斷證明書申請複檢，經被告請其依規定檢具兵
役用診斷書再行申請複檢。原告於八十七年四月間另檢具財團法人長庚紀念醫院（以
下簡稱長庚醫院）開具之兵役用診斷書記載「病名：頸椎退化症（壓迫脊髓）；備註
：核磁共振顯示頸椎間盤突出建議復健治療。」申請複檢，經安排至三軍總醫院複檢
結果為：「一、第四－第五腰椎椎間盤突出，無神經根壓迫；二、第四－第五頸椎椎
間盤突出，無神經根壓迫；經頸椎及腰椎磁振造影檢查證實有椎間盤突出，但並無神
經根之壓迫現象。」被告所屬徵兵檢查委員會體格檢查組乃據此仍判定原告為乙等體
位，嗣經中央體位審查小組審查亦同意判等，被告乃據以八十七年十一月五日八七府
兵徵字第八七○八○○二五五八號役男複檢處理判定體位結果通知書通知其體位判定
結果病症為「第四－五腰椎、頸椎椎間盤突出症。經磁振造影檢查證實有椎間盤突出
，但並無神經根壓迫。無功能障礙」，體位為乙等。原告不服，提起一再訴願，遞遭
決定駁回，遂提起行政訴訟。茲摘兩造訴辯意旨如次：
原告起訴意旨略以：依行政程序法第九條之規定：「行政機關就該管行政程序，應於
當事人有利及不利之情形，一律注意」，同法第四條規定：「行政行為應受法律及一
般法律原則之拘束」（行政程序法雖自民國九十年一月一日施行，惟行政機關做成行
政處分或其他行政行為仍應遵守上述原則，否則有違憲法保障人民權利之意旨，並違
反憲法之平等原則）。而被告在做成行政處分（體位判定）之時，忽視徵兵及體位判
定，係負擔處分，「有疑問時，應做有利於相對人之判斷」，並依三總之該偏頗醫師
之意見為唯一之準則，未請第三公正機關再做更精確之判斷，以使當事人折服，並不
知國防部及內政部修正「役男體位區分標準」之「立法目的」，係在貫徹「精兵政策
」「精實案」裁減兵源之行政目的。且依八十八年修正之「役男體位區分標準」之規
定，「椎間盤突出壓迫神經根，經電腦斷層掃瞄診斷者」，應屬於「丙等體位」，原
告先前業經三軍總醫院神經外科主任以電腦斷層掃瞄檢查，證實第四、第五腰椎椎間
盤突出，並確實有神經根壓迫，另依「舉輕以明重」之法理，「椎間盤突出壓迫脊髓
其嚴重性尤甚於椎間盤突出壓迫神經根」（依神經外科醫師之比喻，壓迫脊髓猶如壓
迫樹幹，壓迫神經根，則猶如壓迫樹枝），原告經長庚醫院腦神經外科醫師以核磁共
振檢查，證實頸椎椎間盤突出壓迫脊髓，則「役男體位區分標準」雖未規範到「壓迫
脊髓」部份，但依前述原則，「壓迫神經根係屬丙等體位」，則病情更嚴重之「壓迫
脊髓」更應屬於「丙等體位」，孰料被告竟將原告之體位判定為「乙等體位」，豈非
違法、違憲。請求判決撤銷原處分及一再訴願決定等語。
被告答辯意旨略以：原告係五十八年次役男，其檢具三軍總醫院民眾診療服務處診斷
證明書（非兵役用）記載：「第四、五腰椎椎間盤突出。一、病人于八十七年二月十
日及八十七年二月二十四日門診併電腦斷層檢查。二、有神經根壓迫」欲申請複檢，
被告依徵兵規則第七條及役男體位區分標準第一四五項規定，予以婉釋，請其依規定
檢具「椎間盤突出症合併神經症狀，經磁振攝影（MRI） 診斷確定壓迫神經根者」之
兵役用診斷書，再行提出申請複檢。原告於八十七年四月檢具長庚醫院兵役用診斷書
：「頸椎退化症（壓迫脊髓）。核磁共振顯示頸椎間盤突出建議復健治療」提出申請
複檢，被告為顧及原告權益，並參考三軍總醫院民眾診療服務處診斷書，受理其申請
複檢。原告於八十七年五月二十六日經被告洽送三軍總醫院複檢結果：「疑似第四、
五腰椎間盤突出症。建議行腰部磁振造影檢查以確定病況」，被告同意三軍總醫院做
腰部磁振造影檢查，並請三軍總醫院一併做頸椎磁振造影檢查，結果：「一、第四、
五腰椎椎間盤突出，無神經根壓迫。二、第四、五頸椎椎間盤突出症，無神經根壓迫
。經頸椎及腰椎磁振造影檢查證實確有椎間盤突出，但並無神經之壓迫現象。妨礙功
能運動營養欄：無」，被告所屬徵兵委員會體格檢查組（由衛生局醫師、團管區醫官
、役政人員組成）依役男體位區分標準第一四五項規定判定「乙等體位」，並經八十
七年十月份送請中央體位審查小組（由內政部、國防部、省府兵役處組成）審定：「
調查再議」（因原告於複檢後，體位尚未經中央體位審查小組審定前，即向國防部提
出陳情），嗣接獲國防部軍醫局八十七年十月二十六日（八七）常帝字第七三一一號
書函副本檢附三軍總醫院八十七年十月二十一日（八七）善利字第一二二五○號函覆
有關原告陳情案略以：「一、該員於八十七年八月十一日於本院接受腰椎磁振造影掃
瞄，其結果為第四、五腰椎椎間盤輕微向後鼓（尚未到達突出的程度），無神經根壓
迫，僅稍微推擠脊髓鞘囊前壁，另外第二、三椎間盤向前突出造成退化性骨刺，但均
在前緣，不會造成脊椎內結構包括神經根和脊髓鞘囊壓迫。二、該員於八十七年八月
十八日於本院接受頸椎磁振攝影掃瞄，結果發現有第四、五頸椎椎間盤輕微向右後方
突出，並輕度推擠頸椎脊髓的前右外緣，但並未造成椎管狹窄，或明顯神經根壓迫（
磁振造影診斷頸椎神經根壓迫，造成神經根病變，乃根據解剖位置，因為頸椎神經根
極細，腹側頸椎神經根壓迫除非有顯著椎間盤突出，合併椎管狹窄，或突出方向接近
神經孔或在神經孔內，否則不會做出神經根壓迫的診斷）」，於八十七年十一月份再
送請中央體位審查小組審定：「同意判定乙等體位」。役男體位之評定概依內政、國
防兩部訂頒「役男體位區分標準」為依據，被告所屬體格檢查組自當依其規定及根據
三軍總醫院之複檢結果予以判定乙等體位，且送中央體位審查小組審定，並無違誤及
不當情事，其處理過程謹慎，且受理申請複檢及洽請三軍總醫院就其頸椎、腰椎一併
做磁振造影檢查，被告亦於法令範圍內為最有利於役男裁量，並無不當。請求判決駁
回原告之訴等語。
    理  由
按「徵兵及齡男子，經身家調查徵兵檢查後，有左列各款情形之一者，縣（市）政府
，應予重行調查檢定．．．。二、本人體位變更或因檢查判定錯誤者。」「前項第二
款體位變更由役男申請複檢時，應填具申請書（格式如附件三之（一）」，檢附醫院
兵役用診斷證明書（格式如附件三之（二），報請鄉鎮公所予以詳細調查，經審核不
合規定者予以駁回，合於規定者轉報縣（市）政府處理。縣（市）政府於處理完畢後
，將處理結果填具通知書轉飭鄉鎮公所通知申請人。」徵兵規則第七條定有明文。又
役男體位區分標準表第一四五項規定：乙等體位：「椎間盤突出，無神經症狀者」丙
等：「一、椎間盤突出合併神經症狀，經手術治療者。二、椎間盤突出合併神經症狀
，經磁振攝影（MRI） 診斷確定壓迫神經根者。」本件原告係五十八年次役男，其徵
兵檢查體位乙等。嗣其檢具三軍總醫院民眾診療服務處非兵役用診斷書申請複檢，被
告請其依規定檢具「椎間盤突出症合併神經症狀，經磁振攝影（MRI） 診斷確定壓迫
神經根」之兵役用診斷書，再行提出申請複檢。原告於八十七年四月檢具長庚醫院兵
役用診斷書提出申請複檢，經複檢結果，被告以八十七年十一月五日八七府兵徵字第
八七○八○○二五五八號役男複檢處理判定體位結果通知書仍維持「乙等」體位之判
定。原告不服，循序起訴主張：被告作成體位判定，係依三軍總醫院之該偏頗醫師之
意見為唯一之準則，未請第三公正機關做更精確之判斷，以使當事人折服，又不明裁
減兵源之行政目的。原先前業經三軍總醫院神經外科主任以電腦斷層掃瞄檢查，證實
第四、第五腰椎椎間盤突出，並確有神經根壓迫；又椎間盤突出壓迫脊髓，其嚴重性
尤甚於椎間盤突出壓迫神經根，原告經長庚醫院以核磁共振檢查，證實頸椎椎間盤突
出壓迫脊髓，「役男體位區分標準」雖未規範到「壓迫脊髓」部分，但依舉輕以明重
之法理，「壓迫神經根係屬丙等體位」，則病情更嚴重之「壓迫脊髓」更應屬於丙等
體位。被告將原告之體位判定為乙等體位，豈非違法、違憲等語。惟查本件原告係五
十八年次役男，其徵兵檢查體位乙等，嗣原告於八十七年四月檢具長庚醫院兵役用診
斷書，記載：「病名：頸椎退化症（壓迫脊髓）。備註：核磁共振顯示頸椎間盤突出
建議復健治療」申請複檢。經被告於八十七年五月二十六日洽送原告至三軍總醫院複
檢結果認：「疑似第四、五腰椎間盤突出症。建議行腰部磁振造影檢查以確定病況」
，被告同意三軍總醫院做腰部磁振造影檢查，並請三軍總醫院一併做頸椎磁振造影檢
查結果為：「一、第四、五腰椎椎間盤突出，無神經根壓迫；二、第四、五頸椎椎間
盤突出，無神經根壓迫。經頸椎及腰椎磁振造影檢查證實確有椎間盤突出，但並無神
經之壓迫現象。」被告所屬徵兵委員會體格檢查組依役男體位區分標準第一四五項規
定判定「乙等體位」，並經八十七年十月份送請中央體位審查小組審定：「調查再議
」（因原告於複檢後，體位尚未經中央體位審查小組審定前，即向國防部提出陳情）
。嗣被告接獲國防部軍醫局八十七年十月二十六日（八七）常帝字第七三一一號書函
副本檢附三軍總醫院八十七年十月二十一日（八七）善利字第一二二五○號函覆有關
原告陳情案略以：「一、該員於八十七年八月十一日於本院接受腰椎磁振攝影掃瞄，
其結果為第四、五腰椎椎間盤輕微向後鼓（尚未到達突出的程度），無神經根壓迫，
僅稍微推擠脊髓鞘囊前壁，另外第二、三椎間盤向前突出造成退化性骨刺，但均在前
緣，不會造成脊椎內結構包括神經根和脊髓鞘囊壓迫。二、該員於八十七年八月十八
日於本院接受頸椎磁振攝影掃瞄，結果發現有第四、五頸椎椎間盤輕微向右後方突出
，並輕度推擠頸椎脊髓的前右外緣，但並未造成椎管狹窄，或明顯神經根壓迫（磁振
造影診斷頸椎神經根壓迫，造成神經根病變，乃根據解剖位置，因為頸椎神經根極細
，腹側頸椎神經根壓迫除非有顯著椎間盤突出，合併椎管狹窄，或突出方向接近神經
孔或在神經孔內，否則不會做出神經根壓迫的診斷）」，於八十七年十一月份再送請
中央體位審查小組審定：「同意判定乙等體位」。被告據以八十七年十一月五日八七
府兵徵字第八七八○○二五五八號役男複檢處理判定體位結果通知書通知原告謂：「
判定結果病狀：第四－五腰椎、頸椎椎間盤突出症。經磁振造影檢查證實有椎間盤突
出，但並無神經根壓迫。無功能障礙。」「判定結果體位乙」，揆諸首揭規定，並無
不合。查原告主張椎間盤突出壓迫脊髓，其嚴重性尤甚於椎間盤突出壓迫神經根云云
，惟未提出任何佐證以實其說，尚難憑信。次查原告所提出三軍總醫院民眾診療服務
處非兵役用診斷書雖記載「有神經根壓迫」，然役男體位申請複檢所用診斷書，依徵
兵規則第七條規定：「應．．．檢附醫院兵役用診斷證明書（格式如附件．．．）」
，該項非兵役用診斷書，既與法定格式不符，殊難執為判斷役男體位之憑據。原告另
舉長庚醫院兵役用診斷書記載：「病名：頸椎退化症（壓迫脊髓）」，核與役男體位
區分標準表第一四五項規定：「椎間盤突出合併神經症狀，經磁振攝影（MRI） 診斷
確定『壓迫神經根』者」之要件，並不相符，亦難據為有利原告之認定。再查被告受
理原告之申請後，已洽請三軍總醫院就原告之頸椎、腰椎一併做磁振造影檢查，複檢
結果，經雲林縣徵兵委員會體格檢查組予以判定乙等體位，且送請中央體位審查小組
審查：「同意判定乙等體位」，其處理過程謹慎。另三軍總醫院就原告之陳情，復以
（八七）善利字第一二二五○號函具體明磁振掃瞄結果，並說明其不做出神經根壓
迫診斷之理由，已如前述，其複檢甚為詳盡，原告空言指摘該醫生偏頗，未請第三公
正機關做更精確之判斷云云，亦屬無據。綜上所述，原處分洵無違誤，一再訴願決定
遞予維持，俱無不合。原告起訴意旨難謂為有理由，應予駁回。
據上論結，本件原告之訴為無理由，爰依行政訴訟法施行法第二條、行政訴訟法第九
十八條第三項前段，判決如主文。
中    華    民    國     九十        年      七      月     二十五      日
                    最 高 行 政 法 院  第 五 庭
                                審 判 長 法  官      廖  政  雄
                                         法  官      趙  永  康
                                         法  官      林  清  祥
                                         法  官      鍾  耀  光
                                         法  官      姜  仁  脩
右  正  本  證  明  與  原  本  無  異
                                         法院書記官  張  雅  琴
中    華    民    國     九十        年      七      月     二十五      日


司法院資訊處製作；財團法人民間司法改革基金會備份。
